ACORDAO-COMPLETO-2551448

ACÓRDÃO 2108/2022 ATA 36/2022 - PLENÁRIO

VISTOS, relatados e discutidos estes recursos de reconsideração interpostos por T.L. Construtora Ltda. e por Paulo Ramiro Perez Toscano contra o Acórdão 478/2019-TCU-Plenário, que, entre outras providências, julgou irregulares suas contas e lhes imputou o pagamento de débitos e multas, em decorrência de irregularidades relacionadas à execução do Convênio 11/2011, celebrado entre a Secretaria de Recursos Hídricos do Ministério do Meio Ambiente e a Fundação Professor João Ramos Pereira da Costa - FPJRPC visando "a montagem e implementação de instrumentos técnico-legais para o suporte técnico-administrativo de prefeituras municipais no Estado do Piauí".
ACORDAM os Ministros do Tribunal de Contas da União, reunidos em Sessão de Plenário, ante as razões expostas pelo relator e com fundamento nos arts. 32 e 33 da Lei 8.443/1992, em:
9.1. conhecer dos recursos de reconsideração interpostos por T.L. Construtora Ltda. e por Paulo Ramiro Perez Toscano e negar-lhes provimento;
9.2. dar ciência deste acórdão aos recorrentes, com a informação de que a íntegra do relatório e do voto que o fundamentam podem ser consultados no endereço eletrônico www.tcu.gov.br/acordaos.

Recursos de reconsideração contra acórdão que, entre outras providências, julgou irregulares as contas dos recorrentes, em razão de irregularidades na execução de convênio que visava visando a montagem e implementação de instrumentos técnico-legais para o suporte técnico-administrativo de prefeituras municipais no Estado do Piauí.

Ministério do Meio Ambiente

3. Recorrentes: Paulo Ramiro Perez Toscano (XXX.068.501-XX); T.L.  Construtora Ltda. (00.058.984/0001-61)

13.1. Ministros presentes: Bruno Dantas (na Presidência), Walton Alencar Rodrigues, Benjamin Zymler e Jorge Oliveira (Relator).
13.2. Ministros-Substitutos convocados: Augusto Sherman Cavalcanti e Weder de Oliveira.

JORGE OLIVEIRA

Ministro Aroldo Cedraz

Por meio do Acórdão 478/2019-TCU-Plenário (Relator: Ministro Aroldo Cedraz) deliberou-se sobre tomada de contas especial instaurada pela Subsecretaria de Planejamento, Orçamento e Administração da Secretaria Executiva do Ministério do Meio Ambiente - MMA, em decorrência de irregularidades verificadas na aplicação de recursos transferidos à Fundação Professor João Ramos Pereira Costa - FPJRPC, por meio do Convênio 11/2001 da Secretaria de Recursos Hídricos - SRH, cujo objeto consistia na montagem e implementação de instrumentos técnico-legais para suporte técnico-administrativo de prefeituras municipais do Estado do Piauí. O referido acórdão foi lavrado nos seguintes termos:
"ACORDAM os Ministros do Tribunal de Contas da União, reunidos em sessão do Plenário, ante as razões expostas pelo Relator, em:
9.1. considerar revéis, para todos os efeitos, as Sras. Isane Costa de Farias, Louise Costa de Farias, Neuma de Fátima Costa de Farias e Taise Costa de Farias, os Srs. Rui Melo de Carvalho e Eudes Costa Holanda e a empresa T.L. Construtora Ltda., dando-se prosseguimento ao processo, nos termos do art. 12, § 3º, da Lei 8.443, de 16/7/1992;
9.2. acolher as alegações de defesa apresentadas pelos Srs. Dalvino Troccoli França, Itazil Fonseca Benício dos Santos, Lauro Sérgio de Figueiredo, Raymundo Cesar Bandeira de Alencar e Raymundo José Santos Garrido, excluindo-os do rol de responsáveis;
9.3. rejeitar as alegações de defesa apresentadas pela Sra. Deusicléa Barboza de Castro, pelos Srs. Francisco Pessoa Furtado, Luciano de Petribú Faria, Oscar Cabral de Melo e Pedro Thadeu Miranda de Argollo Pereira, pela empresa Mestra Ltda., pelo Instituto Terra Social e pela Fundação Professor João Ramos Pereira da Costa, assim como parte das alegações de defesa apresentadas pelo Sr. Paulo Ramiro Perez Toscano;
9.4. desconsiderar a personalidade jurídica das empresas Mestra Ltda. e T.L. Construtora Ltda. e do Instituto Terra Social, nos termos do art. 50 do Código Civil, para que os Srs. Pedro Thadeu Miranda de Argollo Pereira e Eudes Costa de Holanda e as herdeiras de Israel Beserra de Farias, Sras. Isane Costa de Farias, Louise Costa de Farias, Neuma de Fátima Costa de Farias e Taise Costa de Farias, respondam pelos danos causados ao Erário na execução do Convênio MMA/SRH 11/2001, devendo ser respeitado, no caso das herdeiras, o limite do patrimônio a elas transferido;
9.5. julgar irregulares, com fundamento nos arts. 1º, inciso I; 16, inciso III, alíneas "b" e "d", e § 2º, alíneas "a" e "b"; e 19, caput, da Lei 8.443/1992, as contas da Fundação Professor João Ramos Pereira da Costa, das empresas Mestra Ltda. e T.L. Construtora Ltda., do Instituto Terra Social, da Sr.ª Deusicléa Barboza de Castro e dos Srs. Eudes Costa Holanda, Francisco Pessoa Furtado, Israel Beserra de Farias, Luciano de Petribú Faria, Oscar Cabral de Melo, Paulo Ramiro Perez Toscano, Pedro Thadeu Miranda de Argollo Pereira e Rui Melo de Carvalho;
9.6. condenar, solidariamente, os responsáveis indicados no subitem precedente ao pagamento das quantias indicadas nos quadros a seguir, atualizadas monetariamente e acrescidas de juros de mora, calculados a partir das datas relacionadas até a data da efetiva quitação, fixando-lhes o prazo de 15 (quinze) dias, a contar das respectivas notificações, para que comprovem, perante o Tribunal, o recolhimento dos respectivos débitos aos cofres do Tesouro Nacional, nos termos do art. 23, inciso III, da Lei 8.443/1992, c/c o art. 214, inciso III, do Regimento Interno do TCU:
9.6.1. responsáveis solidários: Fundação Professor João Ramos Pereira da Costa, Mestra Ltda., Deusicléa Barboza de Castro, Francisco Pessoa Furtado, Luciano de Petribú Faria, Oscar Cabral de Melo, Pedro Thadeu Miranda de Argollo Pereira e Rui Melo de Carvalho:
	VALOR (R$) 
	CRÉDITO OU DÉBITO
	DATA

	36.875,00
	D
	5/7/2001

	36.750,00
	D
	5/7/2001

	37.125,00
	D
	5/7/2001

	74.250,00
	D
	27/7/2001

	73.500,00
	D
	16/8/2001

	73.750,00
	D
	11/9/2001

	36.875,00
	D
	11/9/2001

	36.750,00
	D
	11/9/2001

	37.125,00
	D
	11/9/2001

	40.278,22
	C
	5/7/2001

9.6.2. responsáveis solidários: Fundação Professor João Ramos Pereira da Costa, T.L. Construtora Ltda., Deusicléa Barboza de Castro, Francisco Pessoa Furtado, Isane Costa de Farias, Louise Costa de Farias, Luciano de Petribú Faria, Neuma de Fátima Costa de Farias, Oscar Cabral de Melo, Taise Costa de Farias e Rui Melo de Carvalho:
	VALOR (R$) 
	CRÉDITO OU DÉBITO
	DATA

	37.125,00
	D
	5/7/2001

	74.250,00
	D
	27/7/2001

	37.125,00
	D
	20/8/2001

	13.502,40
	C
	5/7/2001

 9.6.3. responsáveis solidários: Fundação Professor João Ramos Pereira da Costa, Instituto Terra Social, Deusicléa Barboza de Castro, Eudes Costa Holanda, Francisco Pessoa Furtado, Luciano de Petribú Faria, Oscar Cabral de Melo, Paulo Ramiro Perez Toscano e Rui Melo de Carvalho:
	VALOR (R$) 
	CRÉDITO OU DÉBITO
	DATA

	37.300,00
	D
	5/7/2001

	74.600,00
	D
	11/9/2001

	37.300,00
	D
	11/9/2001

	13.563,01
	C
	5/7/2001

9.7. aplicar aos responsáveis abaixo indicados, individualmente, a multa prevista no art. 57 da Lei 8.443/1992, nos valores relacionados, fixando-lhes o prazo de 15 (quinze) dias, a contar das respectivas notificações, para que comprovem, perante o Tribunal (art. 214, inciso III, alínea "a", do Regimento Interno do TCU) , o recolhimento das quantias aos cofres do Tesouro Nacional, atualizadas monetariamente desde a data deste Acórdão até a data do efetivo recolhimento, se pagas após o vencimento, na forma da legislação em vigor;
	RESPONSÁVEL
	MULTA (R$) 

	Fundação Professor João Ramos Pereira da Costa
	400.000,00

	Instituto Terra Social
	80.000,00

	Mestra Ltda.
	240.000,00

	TL Construtora Ltda.
	80.000,00

	Eudes Costa de Holanda
	80.000,00

	Francisco Pessoa Furtado
	400.000,00

	Luciano de Petribú Faria
	100.000,00

	Paulo Ramiro Perez Toscano
	20.000,00

	Pedro Thadeu Miranda de Argollo Pereira
	240.000,00

	Rui Melo de Carvalho
	300.000,00

9.8. autorizar, desde logo, nos termos dos arts. 26 e 28, inciso II, da Lei 8.443/1992:
9.8.1. o pagamento das dívidas em até 36 (trinta e seis) parcelas mensais e consecutivas, se solicitado por qualquer dos responsáveis e se o processo não tiver sido remetido para cobrança judicial, fixando-se o vencimento da primeira em 15 (quinze) dias, a contar do recebimento da notificação, e o das demais a cada 30 (trinta) dias, devendo incidir sobre cada uma delas os encargos legais devidos, na forma prevista na legislação em vigor, sem prejuízo ao vencimento antecipado do saldo devedor em caso de não comprovação do recolhimento de qualquer parcela, conforme prevê o art. 217, § 2º, do Regimento Interno deste Tribunal;
9.8.2. a cobrança judicial das dívidas, caso não atendidas as notificações;
9.9. declarar a inidoneidade das empresas Mestra Ltda. e TL Construtora Ltda. e do Instituto Terra Social para participarem, por 5 (cinco) anos, de licitação na Administração Pública Federal, nos termos do art. 46 da Lei 8.443/1992;
9.10. encaminhar cópia desta deliberação aos responsáveis arrolados nos autos, ao Ministério do Meio Ambiente, ao Superior Tribunal de Justiça, fazendo remissão ao Recurso Especial 1556037/CE, e à Procuradoria da República no Estado do Ceará, nos termos do art. 16, § 3º, da Lei 8.443/1992 e do art. 209, § 7º, do Regimento Interno-TCU, para adoção das medidas que entender cabíveis;
9.11. arquivar os presentes autos, com base no art. 169, inciso III, do Regimento Interno/TCU."
2.	O Acórdão 478/2019-TCU-Plenário foi revisto, de ofício, pelo Acórdão 1216/2020-TCU-Plenário (Relator: Ministro Aroldo Cedraz) , o qual tornou sem efeito a multa aplicada a Rui Melo de Carvalho por meio de seu item 9.7, ante a constatação de seu falecimento.
3.	Em etapa posterior, o Acórdão 176/2021-TCU-Plenário (Relator: Ministro Aroldo Cedraz) conheceu de embargos de declaração opostos em face do Acórdão 478/2019-TCU-Plenário para: (i) rejeitá-los em relação à empresa T.L. Construtora Ltda.; (ii) acolhê-los parcialmente em relação a Isane Costa de Farias, Louise Costa de Farias, Neuma de Fátima Costa de Farias e Taise Costa de Farias, atribuir-lhes efeito modificativo e tornar insubsistente a condenação em débito dessas quatro recorrentes, consignada no item 9.6.2 do Acórdão embargado.
4.	A empresa T.L. Construtora Ltda. e Paulo Ramiro Perez Toscano apresentaram recursos de reconsideração contra o Acórdão 478/2019-TCU-Plenário. Os recursos foram analisados pela Secretaria de Recursos - Serur em duas instruções distintas. Transcrevo, a seguir, excertos da análise efetuada pela unidade técnica em suas duas instruções:
" (...) 
HISTÓRICO
2. A tomada de contas especial (TCE) sob comento foi instaurada pela Subsecretaria de Planejamento, Orçamento e Administração da Secretaria Executiva do Ministério do Meio Ambiente (SE/MMA) , em razão de irregularidades verificadas na aplicação dos recursos repassados à Fundação Professor João Ramos Pereira da Costa (FPJRPC) , no valor de R$ 680.000,00, mediante o Convênio MMA/SRH 11/2001, que teve por objeto a montagem e a implementação de instrumentos técnico-legais para o suporte técnico-administrativo de prefeituras municipais no Estado do Piauí-PI (peça 31, p. 7-8) .
2.1 Para cumprimento desse objeto, estavam previstas as seguintes metas (peça 31, p. 20) : 
a) Meta 1: vinte anteprojetos de lei sobre a política municipal de meio ambiente e recursos hídricos e do sistema de gerenciamento dos recursos hídricos;
b) Meta 2: vinte editais de licitação para a concessão de áreas urbanas;
c) Meta 3: vinte termos de referência dos estudos socioeconômicos, ambientais e de engenharia para a concessão de áreas urbanas;
 d) Meta 4: vinte termos de referência para a elaboração de planos de adequação ambiental e de gestão de recursos hídricos em municípios;
 e) Meta 5: vinte formulários e sistema de armazenamento de dados socioambientais para municípios.
2.2.   A vigência do Convênio MMA/SRH 11/2001 era até 28/12/2001 para execução do objeto e 28/2/2002 para apresentação da prestação de contas final (peça 31, p. 14-15) .
 (...) 
2.5. Ao realizar auditoria de gestão na SRH, a então Secretaria Federal de Controle Interno (SFCI) , no exercício de 2001, identificou irregularidades em diversos convênios firmados entre essa unidade do MMA e organizações não governamentais (ONG) , para 'fortalecimento institucional' de prefeituras municipais em vários estados (peça 33, p. 45-49) . As irregularidades identificadas pelo órgão de controle interno seguiram um padrão na amostra de convênios por ele avaliada, incluindo o Convênio MMA/SRH 11/2001. Nesse convênio, teria havido simulação do adimplemento contratual pelo Instituto Terra Social (ITS) , Mestra Ltda. e T. L. Construtora Ltda., mediante a apresentação de documentos que, embora devessem tratar das especificidades de cada município, consistiam em meras cópias de um conjunto de documentos pré-elaborados, em que se alteravam tão somente os nomes dos municípios e as informações sobre os ajustes celebrados.
 (...) 
2.7.  Ante o parecer da área técnica e as constatações do Relatório de Auditoria de Gestão da SFCI, foi emitido o Parecer Financeiro SRH/GOF 219/2002, de 22/10/2002, por meio do qual orientou-se diligenciar a convenente solicitando o recolhimento dos valores repassados e, caso não o fizesse, determinar a instauração da competente TCE (Peça 35, p. 7-13) . 
2.8. Após as devidas notificações e expirado o prazo sem que a fundação tenha se manifestado, foi proposta a instauração de TCE contra o Francisco Pessoa Furtado, ex-Diretor Presidente da FPJRPC, no valor de R$ 673.356,37, e a baixa da responsabilidade do valor de R$ 6.643,63, correspondente a quantia já devolvida. Dessa forma, a TCE foi instaurada contra Francisco Pessoa Furtado, pelo débito no valor de R$ 673.356,37, conforme demonstra o relatório do tomador de contas (peça 44, p. 9-17) .  
 (...) 
2.12. No âmbito do TCU, após a análise os fatos relatados, e em consonância com o entendimento da CGU proferido nos autos desta TCE (Relatório de Auditoria 195068/2007) , a SECEX/CE propôs a citação da ora recorrente T.L. Construtora Ltda., representante legal do falecido Israel Beserra de Farias (peça 51, p. 35; peça 52, p. 18-24, com AR à peça 56, p. 40)  e demais prováveis envolvidos no conluio montado entre a FPJRPC, as empresas contratas e alguns servidores e consultores do MMA, para fins de corresponsabilização pelo débito decorrente de irregularidades verificadas na aplicação dos recursos repassados ao Convênio MMA/SRH 11/2001 (peça 51, p. 27-32) .
2.13. Após a unidade técnica analisar as alegações de defesa e realizar a proposta de encaminhamento, o MP/TCU, em seu parecer, de 26/1/2010, à peça 58, 52-71, visando verificar a responsabilidade dos gestores das empresas responsáveis, propôs aplicar a desconsideração da personalidade jurídica, promovendo-se as citações dos dirigentes do Instituto Terra Social e das empresas Mestra Ltda. e T. L. Construtora Ltda., Srs. Eudes Costa Holanda, Pedro Thadeu de Miranda Argollo Pereira e Israel Beserra de Farias, em seus endereços residenciais, uma vez que os ilícitos teriam sido praticados com abuso das personalidades jurídicas do aludido instituto e das referidas empresas, que foram utilizados como instrumentos para concretização do desvio de recursos públicos. O Relator, à época o Ministro Raimundo Carreiro, acatou a proposta, conforme despacho à peça 58, p. 72-73, de 23/5/2012, o que levou ao retorno dos autos à unidade técnica.
 (...) 
2.18. Após análise das alegações de defesa apresentadas, e tendo por subsídio o Acórdão 1723/2016-TCU-Plenário (TC 013.5012007-3) , conforme orientado naquele decisum, a unidade técnica propôs, em síntese, o julgamento pela irregularidade das presentes contas, com imputação de débito e apenação de alguns responsáveis, e exclusão da relação processual de outros (peças 124-126) . Em relação aos ora recorrentes, foi imputado débito, multa e declaração de inidoneidade para participar de licitação na Administração Pública Federal, à Empresa T.L. Construtora Ltda. e imputação de débito ao seu representante legal, Israel Beserra de Farias, este, ratifica-se, falecido em 16/6/2014, conforme certidão de óbito acostada à peça 100, tendo sido citadas suas herdeiras.
2.19.  No que concerne aos ora recorrentes, o MP/TCU (peça 127) e o relator (peça 133) anuíram à proposta da unidade técnica, o que resultou no Acórdão combatido (peça 132) .
 (...) 
2.22. Nesse momento, a Empresa T.L. Construtora Ltda. interpôs recurso de reconsideração contra o Acórdão 478/2019-TCU-Plenário, relatado pelo Ministro Aroldo Cedraz, requerendo a reforma do decisum para que seja excluída toda e qualquer responsabilidade de sua parte (peça 277) .
ADMISSIBILIDADE
3. Reitera-se o exame preliminar de admissibilidade contido na peça 278, ratificado pelo relator, Ministro Jorge Oliveira, na peça 281, que concluiu pelo conhecimento do recurso da Empresa TL Construtora Ltda. (peça 277) , suspendendo-se, no que couber, os efeitos dos subitens 9.5, 9.6, 9.6.2, 9.7, 9.8, 9.8.2 e 9.9 do Acórdão 478/2019-TCU-Plenário, em relação aos recorrentes e aos demais devedores solidários, eis que preenchidos os requisitos aplicáveis à espécie. 
MÉRITO
4. Delimitação
4.1. Constitui objeto do recurso examinar se:
a) ocorreu a prescrição;
b) o processo dever ser arquivado (peça 277, p. 2-3) ;
c) cabe a responsabilização atribuída à recorrente TL Construtora EPP (peça 277, p. 3-4) .
5. Se ocorreu a prescrição 
5.1. O exame da prescrição assume particular relevância ante o recente julgamento, pelo STF, do Recurso Extraordinário 636.886 (tema 899 da repercussão geral) , o qual foi objeto de análise pela Serur em manifestações anteriores. Por economia processual, juntou-se a estes autos excertos dessas manifestações (peça 295) , em que foram fundamentadas as seguintes premissas, que serão consideradas no presente exame:
a)  pela jurisprudência até então vigente, a pretensão punitiva exercida pelo Tribunal de Contas estava sujeita à prescrição, regida pelos critérios fixados no Acórdão 1441/2016-TCU-Plenário. Já quanto ao débito, a ação de ressarcimento era considerada imprescritível, por expressa previsão do art. 37, § 5º, da Constituição Federal. No entanto, ao julgar o RE 636.886, o STF conferiu nova interpretação a esse dispositivo, fixando a tese de que 'é prescritível a pretensão de ressarcimento ao erário fundada em decisão de Tribunal de Contas';
b)  embora o RE 636.886 tenha por objeto a execução de acórdão condenatório proferido pelo TCU, a interpretação conferida pelo STF ao art. 37, § 5º, da Constituição, afeta a ação de ressarcimento como um todo, abrangendo não só a execução, mas também a pretensão condenatória. E, ao contrário da decisão proferida no julgamento do tema 897 (RE 852.475) , no tema 899, relativo à atuação do Tribunal de Contas, a conclusão de que a pretensão de ressarcimento é prescritível foi estabelecida de forma categórica, sem ressalvar as condutas dolosas qualificáveis como ato de improbidade;
c)  as pretensões punitiva e de ressarcimento devem observar o mesmo regime na atividade de controle externo, dado o objetivo comum da prescrição, de fixar prazo para o Tribunal de Contas agir, buscando caracterizar o ilícito, identificar seu autor, dimensionar as consequências da conduta (em especial, a quantificação do dano) e impor as consequências legais, independentemente do fato de tais consequências terem natureza punitiva ou ressarcitória;
d)  o Código Civil e a Lei 9.873/1999 constituem as duas alternativas que, de forma mais consistente, polarizam os debates acerca do regime de prescrição a ser observado no processo de controle externo. Não obstante a relevância dos fundamentos utilizados no Acórdão 1441/2016-TCU-Plenário, favoráveis à aplicação do Código Civil, a Lei 9.873/1999 adota balizas usuais no âmbito do direito público, prevê causas de interrupção em tudo compatíveis com o processo de controle externo e já vem sendo utilizada pelo STF para limitar o exercício da pretensão punitiva pelo TCU, em decisões posteriores ao Acórdão 1441/2016-TCU-Plenário. Assim, até que sobrevenha norma específica, entende-se que a prescrição das medidas de ressarcimento a cargo do tribunal de contas deve observar o regime Lei 9.873/1999. 
5.2.  Analisando-se o inteiro teor do acórdão do RE 636.886, cuja decisão foi publicada no DJe de 24/6/2020, inclusive mediante o cotejo com os demais votos proferidos no julgamento, conclui-se pela subsistência das premissas indicadas acima, cabendo destacar dois aspectos relevantes.
5.3. O primeiro diz respeito à ressalva aos atos dolosos de improbidade. Observa-se que tanto na manifestação do TCU, como amicus curiae (peça 35 do RE 636.886) , como na manifestação do Ministério Público Federal na condição de fiscal da ordem jurídica (peça 38) , o tema 897 foi invocado com o fim de preservar a atuação dos tribunais de contas no caso de prejuízos causados dolosamente, mediante condutas típicas de improbidade administrativa. Todavia, o pedido não foi acolhido. No ponto, não houve divergência quanto ao entendimento do relator, de que 'as razões que levaram a maioria da Corte a estabelecer excepcional hipótese de imprescritibilidade, no tema 897, não estão presentes em relação as decisões do Tribunal de Contas que resultem imputação de débito ou multa'.
5.4. O segundo aspecto diz respeito à não incidência do Código Civil no regime de prescrição do ressarcimento. Nos votos em que a questão do prazo prescricional foi abordada, a referência foi sempre ao prazo quinquenal, usualmente adotado pelas normas de direito público.
5.5. Com essas explicações adicionais, passa-se à análise da prescrição no caso em exame, considerando-se as premissas indicadas anteriormente, ressaltando-se que somente a ocorrência da prescrição com base nos critérios da Lei 9.873/1999 pode levar a uma proposta de reconhecimento da prescrição no caso concreto.
Análise 
Análise da prescrição segundo os critérios do Acórdão 1441/2016-TCU-Plenário.
5.6. No que se refere à pretensão punitiva, o TCU tem tradicionalmente aplicado os critérios definidos no Acórdão 1441/2016-TCU-Plenário, Rel. Benjamin Zymler que, em incidente de uniformização de jurisprudência, orientou-se pela aplicação do Código Civil. Por este acórdão, em linhas gerais, a prescrição subordinar-se-ia ao prazo geral de dez anos (CC, art. 205) , contado a partir da data da ocorrência do fato e interrompido pelo ato que ordenar a citação, a audiência ou a oitiva da parte.
5.7. Entre outras razões que justificaram a adoção desse critério, destaca-se a de que o citado dispositivo constitui uma cláusula geral a ser empregada sempre que a pretensão for prescritível, mas a lei não estabelecer um prazo específico, como na hipótese.
5.8. Contudo, quando o fato irregular, ensejador da sanção, tiver ocorrido menos de dez anos antes do início da vigência da Lei 10.406/2002 (novo Código Civil) , 11/1/2003, como no presente caso, o prazo de dez anos para a prescrição da pretensão punitiva do TCU é contado a partir dessa data (art. 2.028 da mesma lei) , e não a partir do fato irregular (Acórdão 9856/2019-TCU-Segunda Câmara, Rel. Marcos Bemquerer, 2861/2018-Plenário, Rel. Augusto Sherman e 2901/2017-2ª Câmara, Rel. Aroldo Cedraz) .
5.9. Aplicando-se essas balizas ao caso em exame, verifica-se que o convenente encaminhou a prestação de contas do Convênio MMA/SRH 11/2001 ao Ministério do Meio Ambiente em 5/11/2001 (peças 31, p. 37-52; 32 e 33, p. 1-28) , portanto, menos de 10 anos do início de vigência do Novo Código Civil. Nesse caso, adota-se a data de 11/1/2003, como marco inicial para efeito da avaliação da prescrição. 
5.10. Verifica-se, portanto, que, em relação à recorrente TL Construtora Ltda não ocorreu a prescrição por este critério, tendo em vista que sua citação foi ordenada em 15/12/2009 (peça 51, p. 35) , com AR em 19/2/2010 (peça 56, p. 40) , verificando-se o decurso de tempo de menos de 10 anos.
5.11. Considerando a premissa de que as pretensões punitiva e de ressarcimento se submetem ao mesmo regime, conclui-se que, tanto a possibilidade de aplicação de multa, como a condenação ao ressarcimento, não estaria prescrita, caso fossem adotados, para ambos os fins, os parâmetros definidos no Acórdão 1441/2016-TCU-Plenário.
Análise da prescrição pelo regime da Lei 9.873/1999 (MS 32.201) .
5.12. Adotando-se as premissas fixadas na Lei 9.873/1999 ao caso em exame, observa-se que também não teria ocorrido a prescrição. Para tanto, é preciso considerar os seguintes parâmetros:
a) Termo inicial: 
5.13. A Lei 9.873/1999, art. 1º, parte final, traz previsão expressa a respeito do início do prazo em se tratando de infração de caráter permanente ou continuado. Nesta hipótese, a prescrição começa a correr não da data de cada fato, e sim 'do dia em que tiver cessado' a permanência ou a continuidade.
5.14. Na hipótese em exame, como se trata de instrumento congênere, há de se ter como termo inicial da prescrição a data em que foi entregue a prestação de contas do Convênio MMM/SRH 11/2001, em 5/11/2001, como já referido no item 5.9 retro. 
b) Prazo:
5.15 A Lei 9.873/1999 apresenta um prazo geral, de cinco anos (art. 1º) , e um prazo especial, previsto no art. 1º, § 2º, a saber: 'quando o fato objeto da ação punitiva da Administração também constituir crime, a prescrição reger-se-á pelo prazo previsto na lei penal'. Entretanto, essa hipótese não foi comprovada no presente caso. 
c) Interrupções por atos inequívocos de apuração dos fatos:
5.16. No regime da Lei 9.873/1999, a prescrição se interrompe 'por qualquer ato inequívoco, que importe apuração do fato' (art. 2º, II) , como por exemplo, sindicâncias, processo administrativo disciplinar, auditorias, ocasião em que são apurados a legalidade dos atos e, constatando irregularidades, desencadeiam as providências ressarcitórias e punitivas cabíveis. Com esse fundamento, de acordo com os documentos constantes dos autos, verificou-se que a prescrição foi interrompida:
1) em 27/5/2002, com a Portaria 236. De 15/5/2002, designando o presidente da Comissão de Sindicância para apurar irregularidades nos convênios MMA/SRH, inclusive o Convênio 11/2001 (peça 33, p. 43) ;
2) em 27/9/2002, com a solicitação de reanálise das prestações de contas dos nos convênios MMA/SRH, inclusive o Convênio 11/2001 (peça 34, p. 13) ;
3) em 10/10/2002 com o parecer técnico de reanálise dos processos relativos aos convênios apontados no item 5.1.1.1 do Relatório de Auditoria de Gestão da SFCI sobre as contas de 2001, entre eles o Convênio MMA/SRH 1/2001, o qual concluiu pela reprovação das contas (peça 34, p. 14-19) ; 
4) em 22/10/2002, com o Parecer Financeiro SRH/GOF 219/2002, de mesma data, que concluiu por diligenciar à convenente visando o ressarcimento do erário e, caso não faça, prosseguir para a adoção das medidas necessárias à instauração de TCE (peça 35, p. 7-13) ;
5) em 17/2/2004, com o processo administrativo 08105.00013/2004-14 instaurado pela Procuradoria da República no Estado do Ceará para tratar possíveis irregularidades nos convênios do MMA, entre eles o Convênio MMA/SRH 1/2001 (peça (36, p. 33) ;  
6) em 7/4/2004, com a Nota técnica/SPOA/SECEX/MMA 7/2004, de mesma data, que solicita a instauração de TCE (peça 35, p. 35-37) ;
7) em 30/8/2004, com o Parecer Financeiro GPC/DPE/SRH/MMA 119/2004, de mesma data que reprovou a prestação e contas do Convênio 11/2001 (peça 37, p. 15-17) ; 
8) em 14/12/2004 com Relatório de Tomada de Contas Especial 77/2004, de mesma data, que concluiu pelo dano ao Erário (peça 44, p. 9-16) ;
9) em 16/8/2005, com a instauração do PAD, pela Portaria 225, de mesma data para apurar denúncias relativos ao convênio sob comento (peça 38, p. 44-45) ;
10) em 6/12/2005, com o Acórdão 2543/2005-TCU-Segunda Câmara, relatado pelo Ministro Lincoln Magalhães da Rocha, que determinou a instauração de TCE, entre outros, no Convênio MMA/SRH 11/2001 (peça 39, p. 11-14) ; 
11) em 16/5/2007, com o Relatório de Auditoria 195068/2007 da CGU, de mesma data, que tratou do Convênio 11/2001 (peça 39, p. 15-24) ;
12) em 13/6/2007 com a autuação do presente processo de TCE, visando a apuração de irregularidades no Convênio MMA/SRH 11/2001;
d) Interrupções pela citação dos responsáveis:
5.17. A prescrição também é interrompida 'pela notificação ou citação do indiciado ou acusado, inclusive por meio de edital', nos termos do art. 2º, I, da Lei 9.873/1999. E, no regime dessa lei, a interrupção se dá pela citação ou audiência propriamente dita, e não pelo despacho que a ordena. Com esse fundamento, houve a interrupção:
	Data da interrupção
	Responsável citado
	AR ou Resposta

	21/1/2010 (peça 51, p. 36-40) 
	Dalvino Troccoli Franca
	Peça 54, p. 1

	21/1/2010 (peça 52, p. 18-24) 
	TL Construtora Ltda, em nome do representante legal, Israel Beserra de Farias.
	Peça 56, p. 40

	21/1/2010 (peça 53, p. 18-12) 
	ITS - Instituto Terra Social, em nome do representante legal, Eudes Costa de Holanda
	Peça 53, p. 37

	21/1/2010 (peça 53, p. 22-26) 
	Itazil Fonseca Benicio dos Santos
	Peça 53, p. 38

	21/1/2010 (peça 51, p. 43-47) 
	Mestra Ltda., em nome do representante legal, Pedro Thadeu Miranda de Argollo Pereira
	Peça 54, p. 45

	21/1/2010 (peça 52, p. 11-15) 
	Luciano de Petribu Faria
	Peça 54, p. 45

	21/1/2010 (peça 53, p. 29-33) 
	Oscar Cabral de Melo
	Peça 54, p. 47

	21/1/2010 (peça 53, p. 15-19) 
	Raymundo José Santos Garrido
	Peça 54, p. 46

	21/1/2010 (peça 52, p. 3-7) 
	Lauro Sergio de Figueiredo
	Peça 54, p. 1

	21/1/2010 (peça 52, p. 46-50) 
	Deusiclea Barboza de Castro
	Peça 55, p. 20

	21/1/2010 (peça 52, p. 32-36) 
	Raymundo Cesar Bandeira de Alencar
	Peça 54, p. 46

	21/1/2010 (peça 52, p. 39-43) 
	Fundação Professor João Ramos Pereira da Costa, em nome do representante legal, Francisco Pessoa Furtado
	Peça 53, p.36

	24/8/2016 (peça 74) 
	Eudes Costa de Holanda
	Peça 82

	24/8/2016 (peça 75) 
	Francisco Pessoa Furtado
	Peça 81

	24/8/2016 (peça 77) 
	Pedro Thadeu Miranda de Argollo Pereira
	Peça 122

	24/8/2016 (peça 76) 
	Israel Beserra de Farias
	-

	16/11/2016 (peça 107) 
	Neuma de Fatima Costa de Farias
	Peça 115

	16/11/2016 (peça 108) 
	Isane Costa de Farias
	Peça 116

	16/11/2016 (peça 109) 
	Louise Costa de Farias
	Peça 117

	16/11/2016 (peça 110) 
	Taise Costa de Farias
	Peça 121

	14/12/2016 (peças 118 e 119) 
	Mestra Ltda. em nome de seu representante legal, Pedro Thadeu Miranda de Argollo Pereira
	Peça 124

e) Interrupção pela decisão condenatória recorrível:
5.18. A prescrição também se interrompe 'pela decisão condenatória recorrível' (art. 2º, III, da Lei 9.873/1999) , ocorrida na data do acórdão condenatório que é 13/3/2019 (peça 132) .
f) Da prescrição intercorrente:
5.19.  Nos termos do art. 1º, § 1º, da Lei 9.873/1999, opera-se a prescrição intercorrente se o processo ficar paralisado por mais de três anos, aguardando 'julgamento ou despacho'.
5.20.  Note-se que há uma correlação entre essa hipótese e as causas de interrupção da prescrição do art. 2º. Com efeito, uma vez interrompida a prescrição por alguma das hipóteses do art. 2º, o processo não pode ficar inativo, sem qualquer inovação processual relevante, por mais de três anos. 
5.21.  Trata-se de prazo específico, não se aplicando nem o prazo geral de cinco anos nem o prazo especial, da lei penal (§ 2º) . A finalidade da prescrição intercorrente, com seu prazo próprio, é a de assegurar a eficiência e celeridade nas apurações administrativas. Seria contrário a essa finalidade a paralisação injustificada do processo por período maior que o triênio estabelecido para a hipótese.
5.22.  A extrapolação do prazo de três anos, sem inovação relevante no processo, pode configurar negligência. Por isso, além de se operar a prescrição, deve-se promover a 'apuração da responsabilidade funcional decorrente da paralisação, se for o caso'.
5.23.  Em muitas situações o exame da prescrição intercorrente pode ficar prejudicado nos processos já em tramitação no TCU. Como a ação de ressarcimento era considerada imprescritível, as peças que compõem a tomada de contas especial, elencadas no art. 10 da Instrução Normativa-TCU 71/2012, não contemplam informações pormenorizadas quanto ao andamento do processo na fase interna, o que pode prejudicar a análise de eventual paralisação por mais de três anos. 
5.24.  Assim, caso o tribunal venha a adotar a sistemática da Lei 9.873/1999 para aferir a prescrição, convém avaliar, oportunamente, a possibilidade de ajustes na IN-TCU 71/2012, para que as tomadas de contas especiais encaminhadas ao tribunal contemplem informações sobre as interrupções ocorridas na fase interna do procedimento (como, por exemplo, declaração do órgão instaurador da TCE, de que o processo não ficou paralisado por mais de três anos, na forma do art. 1º, § 1º, da citada lei) . 
5.25. Especificamente quanto a esta TCE, há apenas um momento em que se poderia cogitar a prescrição intercorrente, que seria entre as citações realizadas em 20/1/2010 e 24/8/2016. Ocorre que os seguintes documentos emitidos nesse ínterim evidenciam que o processo teve andamento regular, não se operando a prescrição intercorrente:
a) Parecer do MP/TCU, de 16/1/2010 à peça 58, p. 52-71, do TC Processo 016.501/2007-3, sugerindo a desconsideração da pessoa jurídica dos recorrentes;
b) Despacho do relator, de 23/5/2012, acatando a proposta do MP/TCU (peça 58, p. 72-73) ;
c) solicitação de 29/5/2012 para apensamento provisório deste processo ao TC Processo 013.501/2008-8, considerando questão de ordem suscitada na sessão plenária de 23/3/2011 (peça 60) ; 
d) Acórdão, de 3/12/2013, por meio do qual foi determinado que fosse anexada cópia da instrução da unidade técnica contida à peça 19 do TC Processo 013.501/2008-8 e do referido acórdão aos autos desta TCE, por tratarem das mesmas irregularidades (peça 102, do TC Processo 013.501/2008-8) ;  
e) julgamento do TC Processo 013.501/2008-8, em 6/7/2016, onde foi prolatado o Acórdão 1723/2016-TCU-Plenário (peça 65) , o qual determinou que os presentes autos fossem desapensados e restituído à unidade técnica de origem para prosseguimento da análise, utilizando as considerações feitas no voto e naquele acórdão (peça 64, p. 1-7) ;
f) instrução da unidade técnica de 18/8/2016, dando prosseguimento à análise do presente processo.  
f) Conclusão:
5.26. Independentemente da existência de outras causas interruptivas não elencadas acima (citações no âmbito administrativo, tentativas de solução conciliatória etc.) , cujo levantamento não se fez necessário, observa-se, pelos eventos indicados, que em nenhum momento transcorreu prazo suficiente para se operar a prescrição (nem mesmo se se considerasse o prazo geral de cinco anos) , tomando-se como referência a Lei 9.873/1999, tida pelo STF como norma regente da prescrição da pretensão punitiva pelo TCU.
5.27. Partindo-se da premissa de que a pretensão reparatória segue as mesmas balizas, enquanto não houver norma específica a respeito, a demonstração de que não se operou a prescrição punitiva impõe, como consequência, a conclusão de que também é viável a condenação ao ressarcimento do prejuízo apurado nos autos.
5.28.  Assim, qualquer que seja a premissa adotada (da imprescritibilidade, da prescritibilidade pelo regime do Código Civil ou da prescritibilidade pelo regime da Lei 9.873/1999) , verifica-se a perda do objeto da preliminar suscitada, considerando que, em nenhuma hipótese, eventual prazo extintivo foi extrapolado.
6. Se o processo deve ser arquivado (peça 277, p. 2-3) .
6.1. A recorrente TL Construtora Ltda. EPP afirma que o processo deve ser arquivado, com base nos seguintes argumentos:
 a) empresa TL construtora Ltda. EPP possuía como sócios Israel Beserra de Farias e a Neuma de Fátima Costa de Farias;
 b) o sócio Israel Beserra de Farias faleceu no dia 16/6/2014, e foi o sócio responsável pela apresentação de defesa nos autos do processo;
 c) em que pese o sócio Israel Beserra de Farias ter apresentado defesa, os argumentos por ele apresentados não foram sequer recebidos;
 d) as defesas apresentadas pelas demais partes envolvidas deveriam ser aproveitadas à empresa embargante, tendo em vista a coincidência da matéria;
 e) ante o falecimento de Israel Beserra de Farias, a TCE deve ser arquivada em decorrência da ausência de pressuposto de constituição e desenvolvimento válido e regular do processo, de acordo com o que preceitua o art. 212, c/c o inciso VI, art. 169, do RI/TCU;
 f) já se passaram mais de 10 anos da ocorrência da infração;
 g) a recorrente TL Construtora Ltda. afirma que o acórdão recorrido violou os princípios da razoabilidade e proporcionalidade, os arts. 5º, incisos II e LIV, bem como o art. 93, inciso IX, da CF/1988
Análise
6.2. Os argumentos da recorrente não merecem prosperar, considerando que o sócio Israel Beserra de Farias, como representante legal da Empresa TL Construtora Ltda. EPP, não apresentou defesa na presente TCE. Embora a referida empresa, ora recorrente, tenha recebido o Ofício de citação 95/2010-TCU-SECEX-CE., de 21/1/2010 (peça 52, p. 18-24) , conforme o AR 445167207 (peça 56, p. 40) , optou pela revelia, conforme ratifica o Relatório que compõe o acórdão combatido (peça 134, p. 12) , ou seja, permaneceu silente. 
6.3. Atendendo sugestão do MP/TCU de se aplicar ao caso a desconsideração da personalidade jurídica, o relator, em 23/5/2012 (peça 58, p. 72-73) , determinou, entre outros, nova citação, dessa vez, diretamente dirigida pessoalmente a Israel Beserra de Farias, o que foi realizado, consoante o Ofício 2112/2016-SECEX-CE, de 24/8/2016, em nome do referido responsável (peça 76) . Tendo sido devolvido ao remetente com o aviso de falecido (peça 83) , a unidade técnica encaminhou novo ofício de citação em 4/10/2016 (peça 95) , o qual também retornou (peça 97) . 
6.4. Tendo o representante legal da Empresa TL construtora Ltda. EPP falecido em 16/6/2014, conforme certidão de óbito (peça 100) , e em submissão ao princípio do contraditório e da ampla defesa, foi realizada a terceira citação, dirigida aos herdeiros do responsável (peça 107-110) , de maneira que, ao apresentar suas alegações de defesa, pudessem trazer aos autos informações pertinentes adicionais. 
6.5. Em todas essas oportunidades, nem a Empresa TL Construtora Ltda. EPP, nem qualquer dos seus sócios se manifestaram para usufruir de seu direito ao contraditório e a ampla defesa, ocorrendo a primeira manifestação, em fase recursal, quando opuseram os embargos de declaração (peça 266) . 
6.6. Ressalta-se que quando ocorre o falecimento do responsável, devem responder pelo dano apurado os seus sucessores, em conformidade com o art. 5º, inciso VIII, da Lei 8.443/1992, a qual abrange os sucessores dos administradores e responsáveis, inexistindo, portanto, razão para o arquivamento do processo com base no art. 212, do RI/TCU (Acórdão 10529/2018-TCU-Primeira Câmara, Rel. Augusto Sherman, 2198/2015-Plenário, Rel. Marcos Bemquerer e 2064/2011-1ª Câmara, Rel. Ubiratan Aguiar) . 
6.7. Registre-se que as responsáveis herdeiras de Israel Beserra de Farias, apesar de regularmente citadas mediante comunicações processuais expedidas nos termos do art. 179, incisos I e II do RI/TCU e das formalidades previstas nos arts. 3º, 6º e 7º da Resolução TCU 170, de 30/6/2004, conforme registra o Relatório que compõe o acórdão atacado (peça 134, p. 28) , não compareceram aos autos, sendo também consideradas revéis.  
6.8. Em relação aos embargos de declaração, a respeito do qual a Empresa reclama que aqueles apresentados pelas demais partes envolvidas (Isane Costa de Farias, Louise Costa de Farias e Neuma de Fátima Costa de Farias) , os quais foram rejeitados por intempestividade, deveriam ser aproveitados pela empresa embargante, tendo em vista a coincidência da matéria, também não procede o argumento. Embora os embargos de parte das herdeiras do Sr. Israel tenham sido rejeitados, o relator, ao tratar dos embargos conhecidos da empresa ora recorrente e da Sra. Taise Costa de Farias, pugnou pela exclusão de todas as herdeiras da condenação solidária em débito, inclusive aquelas que tiveram os embargos rejeitados, conforme trecho do voto condutor dos Embargos, transcrito a seguir (peça 273, p. 4-5) :
'8. Por outro lado, há que se admitir a plausibilidade da tese de cerceamento de defesa por decurso de mais de dez anos entre as infrações atribuídas ao Sr. Israel Beserra de Farias e a citação das herdeiras desse ex-servidor. E aqui me refiro às quatro herdeiras, independentemente de não estar conhecendo dos Embargos em comento relativamente a três delas, eis que se trata de causa de nulidade do Acórdão 2010/2019-TCU-Plenário, a qual, aliás, está sendo arguida na primeira oportunidade em que essas interessadas se manifestam nos presentes autos, merecendo, portanto, em consonância com o art. 278 da Lei 13.105/2015, ser analisada.
9. Observe-se que a citação das Sras. Isane Costa de Farias, Louise Costa de Farias, Neuma de Fátima Costa de Farias e Taise Costa de Farias somente foi autorizada em 14/11/2016 (peça 107) , consumando-se em 24/11/2016 (peças 108 a 112 e 116 a 119) , ou seja, muito depois do transcurso de dez anos contados das ilicitudes atribuídas ao Sr. Israel Beserra de Farias mediante desconsideração da personalidade jurídica da T.L. Construtora Ltda., cuja participação nas irregularidades perpetradas no bojo do Convênio MMA/SRH 5/2001 se exauriu em meados de 2001, quando do recebimento dos pagamentos impugnados nesta TCE (peça 32, p. 34-36, 39 e 41-42) .
10. Nessas circunstâncias, a essas herdeiras deveria ter sido dado pelo Acórdão 478/2019-TCU-Plenário o mesmo encaminhamento adotado no TC Processo 016.501/2007-3 relativamente aos herdeiros de outro gestor falecido arrolado como responsável tanto naquela quanto nesta TCE, qual seja, o Sr. Rui Melo de Carvalho, sobre quem assim me posicionei ao ser proferido naqueles autos, também sob minha relatoria, o Acórdão 2101/2019-TCU-Plenário:
'53. Quanto às irregularidades apuradas e à responsabilização do Sr. Rui Melo de Carvalho, acolho a manifestação da SEC-CE e incorporo seu exame às minhas razões de decidir, destacando apenas o seguinte trecho da instrução constante da peça 126:
'89.4.5. De acordo com as apurações na esfera judicial e no âmbito interno do MMA (sindicância e PAD) , o consultor Rui Melo de Carvalho era o principal agente das irregularidades, pois agia em conjunto com as ONGs convenentes para a obtenção dos recursos federais, via assinatura de convênios, que, posteriormente, tinham sua execução fraudada, com a entrega de produtos que, na verdade, não atendiam à finalidade dos ajustes e visavam apenas ao desvio desses recursos.
89.4.6. Não há impedimento para que ocorra o julgamento pela irregularidade das contas do referido consultor, revel nesta TCE, pois sua citação editalícia foi efetivada em 25/3/2010 (Edital 418/2010 - peça 57, p. 51-53) , antes, portanto, de seu falecimento, em 2015.
 (...) 
89.4.8. Em face do longo tempo decorrido desde a ocorrência das irregularidades, no ano de 2000, qualquer providência que vise, por exemplo, à localização de sucessores do Sr. Rui Melo de Carvalho e/ou à verificação da existência de processo de inventário, encontrará barreira nos princípios constitucionais do contraditório e da ampla defesa, que, certamente, não poderiam ser exercidos a contento pelas pessoas que viessem a ser chamadas a esta TCE para justificar os atos praticados há dezesseis anos pelo referido responsável falecido.
89.5. Em face do expendido, conclui-se no sentido de que seja declarada a revelia do Sr. Rui Melo de Carvalho (falecido - cf. peça 125) , com julgamento pela irregularidade das contas do referido responsável, todavia, sem a imputação de débito e multa.'
54. Dessa forma, em relação ao Sr. Rui Melo de Carvalho, entendo bastante o reconhecimento da revelia e o julgamento pela irregularidade de suas contas.' (destaques não constam no original) 
11. Ressalte-se, ainda, que idêntico encaminhamento ao que ora se propõe em relação às embargantes foi adotado no acima mencionado TC Processo 016.501/2007-3 ao ser proferido, também em sede de Embargos de Declaração por mim relatados, o Acórdão 2607/2020-TCU-Plenário. 
12. Pugno, portanto, pela exclusão das herdeiras do Sr. Israel Beserra de Farias da condenação solidária em débito objeto do subitem 9.6.2 do Acórdão 478/2019-TCU-Plenário, o que, entretanto, não aproveita a empresa T.L. Construtora Ltda., cuja citação foi ordenada em março/2009 (peça 51, p. 8) , ou seja, antes de escoado o prazo decenal a que se refere o art. 6º, inciso II, da Instrução Normativa deste Tribunal (IN-TCU) nº 71, de 28/11/2012.
13. Resta, então, no que diz respeito à empresa embargante, conhecer seu recurso e rejeitá-lo quanto ao mérito, cabendo, ainda, esclarecer-lhe que as alegações de defesa apresentadas por outros tantos responsáveis arrolados nesta TCE não foram aproveitadas a seu favor simplesmente por não contemplarem circunstâncias objetivas que, nos termos do art. 161 do Regimento Interno-TCU, pudessem lhe favorecer.'
6.9. Com relação à empresa ora recorrente, não se aplica o argumento utilizado para a exclusão da condenação solidária das herdeiras - decurso de 10 anos da ocorrência da citação - , porque, como explicitado no trecho do voto condutor transcrito no item anterior, a citação da Empresa TL Construtora Ltda. EPP foi ordenada em 21/1/2010 (peça 52, p. 18-24) , antes do término do prazo decenal a que se refere o art. 6º, inciso II, da IN-TCU 71/2012, inexistindo, portanto, coincidência da matéria como quis defender a recorrente.
6.10. Acerca da suposta violação aos princípios da razoabilidade e proporcionalidade, aos arts. 5º, incisos II e LIV, bem como ao art. 93, inciso IX, da CF/1988, a afirmação da recorrente é desprovida de comprovação. 
6.11. Assim, não procedem os argumentos apresentados visando o arquivamento da presente TCE. 
7. Se cabe a responsabilização atribuída à recorrente TL Construtora Ltda. EPP (peça 277, p. 3-4) .
7.1. A recorrente TL Construtora Ltda. EPP afirma que não pode ser responsabilizada, com base nos seguintes argumentos:
  a) as punições atribuídas ao sócio Israel Beserra de Farias não podem ser transferidas a sócia Neuma, tendo em vista que esta não participou do procedimento instaurado para apuração de possíveis irregularidades, não tendo exercido em sua plenitude o contraditório e a ampla defesa;
 b) ainda que se tenha reconhecido a prática de qualquer irregularidade pelo sócio Israel Beserra de Farias, não pode a sócia remanescente ser penalizada pelo ato doloso e/ou culposo;
 c) a aplicação da pena não pode ser transferida à sócia que não deu causa a nenhuma ilicitude;
 e) não consta nos autos comprovação de que a Empresa TL Construtora Ltda. EPP tenha recebido qualquer quantia proveniente do erário; 
 f) o erro na modalidade de licitação decorre de falha do ente público e não da empresa que participa do processo licitatório, não podendo ser atribuída qualquer responsabilidade à empresa privada;
 g) tendo ocorrido conluio entre os servidores, inexistem provas materiais capazes de imputar a prática de ilicitudes por parte da recorrente, a qual foi mero instrumento utilizado pelos servidores públicos, o que impossibilita sua responsabilização;
 h) nenhuma pena e imposição de responsabilidade pode ser imputada a sócia Neuma, uma vez que foi citada mais de 10 anos após a ocorrência das infrações, devendo ser aplicado ao caso o previsto no art. 6º a IN 71/2012, transcrito à peça 277, p. 3-4.
Análise
7.2 Não assiste razão à recorrente. Registra-se que as condutas irregulares posteriormente atribuídas unicamente ao sócio Israel Beserra de Farias, por meio da desconsideração da pessoa jurídica, são dirigidas originalmente à Empresa TL Construtora Ltda. EPP, cuja pessoa é distinta da pessoa física dos demais sócios.
7.3. Nesse contexto, se a pessoa jurídica TL Construtora Ltda. EPP, não exerceu de forma plena seu direito ao contraditório e à ampla defesa, como afirmou a recorrente, não o fez por sua conta e risco, uma vez que, como já registrado no item 6.2 anterior, houve o seu chamamento aos autos mediante citação válida (peça 52, p. 18-24) , tendo, contudo, a empresa deixado transcorrer in albis o prazo que lhe foi concedido para apresentação de alegações de defesa.
7.4. Ressalta-se que, diversamente do afirmado pela recorrente, as punições atribuídas ao sócio Israel Beserra de Farias não foram transferidas à sócia remanescente, a qual sequer foi citada como sócia, mas tão somente a pessoa jurídica que responde pela Empresa TL Construtora Ltda. EPP, cuja conduta irregular foi detalhada pela unidade técnica e transcrita no voto condutor do acórdão atacado (peça 277, p. 4) :   
'16.1 Fracionamento da despesa, com a condução dos processos para a formulação de convites dirigidos às mesmas empresas do Ceará e da Bahia, independentemente de serem trabalhos relacionados a cinco estados diferentes da Federação;
16.2 Uma despesa de aproximadamente R$ 750.000,00 foi fracionada em lotes de aproximadamente R$ 150.000,00 para fugir do procedimento licitatório correto;
16.3 Os objetos dos convênios (produção e reprodução de documentos) foram classificados indevidamente como obras e serviços de engenharia para fins de licitação;
16.4 Evidências de distribuição dos lotes de documentos entre as empresas/entidades Mestra Ltda., Instituto Terra Social e T.L. Construtora Ltda., mesmo que os documentos/produtos 'licitados' sejam absolutamente iguais, divergindo unicamente nas referências aos nomes dos municípios e aos números dos convênios;
16.5 Adoção de procedimento absolutamente antieconômico, uma vez que a própria SRH poderia ter desenvolvido o referido conjunto de documentos, considerando o elevado número de consultores especialistas em recursos hídricos contratados por meio dos termos de cooperação técnica firmados com a OEA e o IICA;
16.6 Flagrante direcionamento, por parte dos convenentes, das cartas convites para as mesmas empresas, em situações tão estranhas que sequer o dia e o horário para a apresentação das propostas foram mencionados;
16.7 Flagrante composição entre os licitantes e indícios de participação de outros agentes, para a distribuição dos valores relativos aos 'lotes' de documentos, uma vez que, mesmo sendo absolutamente iguais os termos de cada tipo de documento, houve revezamento entre as empresas Mestra Ltda., T.L. Construtora Ltda. e Instituto Terra Social - ITS nos lotes de documentos para cada Estado referido;
16.8 Todos os pleitos relativos a esses convênios foram analisados e aprovados tecnicamente pelo mesmo analista (Engenheiro César Alencar) , todas as prestações de contas dos referidos convênios foram analisadas e aprovadas tecnicamente pelo mesmo consultor (Luciano de Petribú Faria) e todas as prestações de contas dos referidos convênios foram analisadas e aprovadas financeiramente pelo Assessor SRH/GOF Paulo Ramiro Perez Toscano;
16.9 Embora todos os documentos tenham sido montados com um perfil jurídico-administrativo, as empresas que faturaram as maiores parcelas desses convênios são firmas de engenharia (Mestra Ltda. e T.L. Construtora Ltda.) , além de serem empresas da Bahia e de terem sido convidadas para a produção de todos os documentos, o que fornece indícios de que existiu um grande acordo entre os participantes desses convênios;
16.10 Em nenhum dos convênios comentados foram apresentados termos de homologação e adjudicação para os procedimentos licitatórios alegadamente realizados, tampouco constam dos processos quaisquer referências aos componentes das comissões de licitação que teriam acompanhado tais certames;' 
7.5. Registra-se que a responsabilidade do terceiro contratante, nos termos do §2º do art. 16 da Lei 8.443/1992, decorre da chamada culpa contra a legalidade. No caso, a Empresa TL Construtora Ltda. EPP não está sendo responsabilizada por erro na modalidade de licitação, mas porque não cumpriu o objetivo contratual, dado que foi feito um único documento e reproduzidas cópias para todos os municípios envolvidos, inexistindo estudos específicos acerca da situação individualizada por município.  Não houve, por conseguinte, benefícios para os municípios e para a coletividade administrada, não tendo sido atingidas as metas traçadas no plano de trabalho do convênio. 
7.6. Além disso, a Empresa TL Construtora Ltda, na qualidade de terceira contratada envolvida, foi além da inexecução de um pacto privado, pois restou comprovada sua participação direta e ativa na elaboração de uma execução simulada do objeto do convênio com o intuito de possibilitar a prestação de contas e permitir o desvio de recursos públicos federais, como ratificado no voto condutor (peça 133, p. 4) : 
'20.  Nota-se, portanto, que essas três contratadas estiveram envolvidas em fraude licitatória, na medida em que participaram, em conluio, de convites resultantes de indevidos fracionamentos a elas intencionalmente direcionados. Além disso, convém repisar que os documentos por elas produzidos foram, na verdade, reproduzidos em série, para, tão somente, aparentar o cumprimento do objeto do Convênio MMA/SRH 11/2001, tendo-lhes sido integralmente pagos os valores pactuados com a convenente contratante, a despeito da desproporcional contraprestação de serviços.'
7.7.  Nesse sentido, conforme o art. 70, parágrafo único, e o inciso II do art. 71, da Constituição Federal/1988, para fins de recomposição do débito, não se faz distinção entre agentes públicos ou particulares, bastando que qualquer um deles tenha dado causa à irregularidade de que resulte prejuízo ao erário. 
7.8. Também não procede a alegação de que a recorrente foi apenas utilizada para prática de ilicitudes, pois desnecessária é a comprovação da coparticipação de agentes públicos na irregularidade para que seja fixada a responsabilidade da pessoa jurídica privada por danos cometidos aos cofres públicos, conforme decidiu o Tribunal nos Acórdão 3336/2019-TCU-Primeira Câmara, Rel. Vital do Rêgo, 7.778/2015-2ª Câmara, Rel. André de Carvalho e 946/2013-TCU-Plenário, Rel. Benjamin Zymler. Sendo assim, o particular que tenha dado causa a um dano ao erário está sujeito à jurisdição desta Corte de Contas, independentemente de ter atuado em conjunto com algum gestor público.
7.9. No caso, não há que se falar que se aplicaria ao caso o art. 6º da IN TCU 71/2012, como quis defender a recorrente, sob o argumento de que os demais sócios foram citados depois de mais de 10 anos da ocorrência das infrações, considerando que:
 a) de acordo com consulta ao cadastro de pessoas jurídicas da Receita Federal do Brasil, o quadro societário da Empresa TL Construtora Ltda. é composto por Israel Beserra de Farias e Neuma de Fátima Costa de Farias, porém, a Sra. Neuma não foi citada na condição de sócia, mas tão somente como herdeira do sócio Israel Beserra de Farias;
 b) a herdeira Neuma de Fátima Costa de Farias foi excluída da condenação solidária em débito, conforme já relatado no item 6.8. retro;
 c) a pessoa jurídica da Empresa TL Construtora Ltda. (a qual não coincide com a pessoa física da sócia Neuma de Fátima Costa de Farias, ratifica-se) , é quem teve sua citação ordenada em 21/10/2010 (peça 52, p.18-24) , portanto, antes de escoado o prazo decenal a que se refere o art. 6º, inciso II, da IN TCU 71/2012, razão pela qual, não se aplica o requerido pela recorrente.
7.10. Dessa forma, de fato, nenhuma pena e responsabilidade está sendo imputada aos demais sócios, mas tão somente à Empresa TL Construtora Ltda. pela seguinte ocorrência (peça 58, p. 18-19) :
'O débito é referente às seguintes irregularidades no Convênio 11/2001 (Siafi 416031) para Montagem e Implementação de Instrumentos técnicos-legais, para o suporte técnico-administrativo de prefeituras municipais no Estado do Piauí:
- vencedoras dos certames licitatórios são exatamente as mesmas, com valores semelhantes, e com o convênio aprovado pelo mesmo engenheiro e cuja prestação de contas aprovada pelo mesmo servidor, o que leva a crer um possível conluio montado entre tais partícipes para o desvio do erário público;
- realização de apenas 5 (cinco) produtos, aplicados igualmente em todos o Municípios envolvidos e que estes não continham informações e estudos técnicos regionais e locais, que demonstrassem as peculiaridades municipais; e
- fragmentação do objeto do convênio com o propósito de adoção da modalidade de licitação inapropriada e ilegal para o valor do Contrato (de Concorrência para Tomada de Preços) , mas valendo-se a concorrente da modalidade 'convite' por entender serem obras de engenharia, os serviços realizados.'
7.11. Apesar de o agente privado contratado pela Administração não ter a incumbência direta de gerir os recursos públicos, ele participa do ato jurídico de formação da vontade contratual, especificamente com relação à aceitação dos termos da licitação. Nessa perspectiva, é legítima a inclusão da Empresa TL Construtora Ltda. como responsável solidária neste processo, na medida em que concorreu para a prática do dano apurado, conforme demonstra o conjunto probatório constante dos autos.
7.12. Não se pode olvidar que, num contrato administrativo, a vontade do contratado é relevante para a formação do vínculo. Apesar de ele se submeter ao poder estatal no que concerne às cláusulas de serviço e às disposições formais do ajuste, a vontade do contratado se faz plena na decisão de participar da licitação e na oferta da proposta de preço.
7.13. Dessa forma, o particular responde plenamente por essa manifestação voluntária tendente ao aperfeiçoamento do vínculo contratual. Mais ainda, firmada a avença, a vontade do contratado se integra à da Administração, motivo pelo qual ele também responde por eventual irregularidade identificada.
7.14. Assim, mantem-se os termos do acórdão combatido, considerando que as alegações apresentadas foram insuficientes para excluir a responsabilização da recorrente TL Construtora Ltda.
CONCLUSÃO
12. Das análises anteriores, conclui-se que:
 a) não ocorreu a prescrição;
 b) não procedem os argumentos apresentados visando o arquivamento da presente TCE;
 c) também foram insuficientes os argumentos para excluir a responsabilidade solidária da recorrente TL Construtora Ltda., uma vez que participou ativa e diretamente na elaboração de uma execução simulada do objeto do convênio com o intuito de possibilitar a prestação de contas e permitir o desvio de recursos públicos federais. 
12.1. Considerando, pois, que os argumentos apresentados pela recorrente não lograram afastar as irregularidades identificadas pelo Tribunal ao tempo da deliberação ora vergastada, propõe-se o não provimento do recurso de reconsideração.
PROPOSTA DE ENCAMINHAMENTO 
13. Ante o exposto, com fundamento nos artigos 32, inciso I; e 33, da Lei 8.443/1992, submetem-se os autos à consideração superior, com posterior encaminhamento ao Ministério Público junto ao Tribunal de Contas da União e ao Gabinete do Relator, propondo:
a) conhecer do recurso interposto e, no mérito, negar-lhe provimento;
b) comunicar a deliberação que vier a ser proferida por esta Corte à recorrente, ao Ministério do Meio Ambiente, à Secretaria de Recursos Hídricos e Ambiente Urbano/MMA, à Procuradoria da República no Estado do Ceará e ao Superior Tribunal de Justiça, fazendo remissão, no caso deste último destinatário, ao Recurso Especial 1556037/CE."
"HISTÓRICO
 (...) 
2.25. Em 23/12/2021, Paulo Ramiro Perez Toscano interpôs recurso de reconsideração pleiteando o reconhecimento da prescrição do débito e da multa ou, alternativamente, a reforma do Acórdão 478/2019-TCU-Plenário para acolhimento de suas alegações de defesa, excluindo toda e qualquer responsabilidade de sua parte (peça 305) .
ADMISSIBILIDADE
3. Reitera-se o exame preliminar de admissibilidade contido na peça 307, ratificado pelo relator, Ministro Jorge Oliveira, na peça 309, que concluiu pelo conhecimento do recurso de Paulo Ramiro Perez Toscano (peça 305) , suspendendo-se, no que couber, os efeitos dos subitens 9.3, 9.5, 9.6, 9.6.3, 9.7, 9.8 e 9.8.2 do Acórdão 478/2019-TCU-Plenário, em relação ao recorrente e aos demais devedores solidários, eis que preenchidos os requisitos aplicáveis à espécie. 
MÉRITO
4. Delimitação
4.1. Constitui objeto do recurso examinar se:
a) ocorreu a prescrição ressarcitória e punitiva (peça 305, p. 7-11) ;
b) cabe a imputação de débito ao recorrente Paulo Ramiro Perez Toscano (peça 305, p. 4-6 e 11-12) .
5. Se ocorreu a prescrição ressarcitória e punitiva (peça 305, p. 7-11) 
 (...) 
Análise
[efetuada análise da prescrição nos mesmos termos daquela utilizada para análise do recurso da T.L. Construtora Ltda., acima trancrito]
5.11. Verifica-se, portanto, que, em relação ao recorrente Paulo Ramiro Perez Toscano, não ocorreu a prescrição por este critério, tendo em vista que sua citação foi ordenada em 15/12/2009 (peça 51, p. 35) , com ciência do recebimento em 3/2/2010 (peça 54, p. 42) , verificando-se o decurso de tempo de pouco mais de 7 anos.
 (...) 
6. Se cabe a imputação de débito ao recorrente Paulo Ramiro Perez Toscano (peça 305, p. 4-6 e 11-12) .
6.1. O recorrente defende a impossibilidade de sua condenação em débito, com base nos seguintes argumentos:
 a) em todas as passagens nas quais é mencionado o nome do recorrente, o máximo que a análise do MMA e do TCU propõe seria a aplicação de multa, conforme trecho transcrito à peça 305, p. 4 extraído da instrução da unidade técnica (peça 134, p. 7-8) ;
b) tanto no presente processo quanto nos processos TC Processo 013.501/2008-8, TC 017.162/2007 e Processo 017.166/2007-0 seguiu-se a mesma contatação, qual seja, a ausência de nexo entre a ação do ora recorrente e o resultado danoso;
c) conforme demonstra o trecho transcrito à peça 305, p. 6, o recorrente foi absolvido no PAD indicado e no processo penal citado no relatório; sequer foi réu na ação de improbidade;
d) nas TCEs dos processos TC Processo 017.162/2007-1 e Processo 017.166/2007-0, cujos objetos são idênticos à presente TCE, o recorrente demonstrou que não tinha qualquer relação com o suposto conluio e que, entre suas atribuições, não estava a de analisar processo licitatório, de competência do parecerista técnico, haja vista o depoimento abonador do Sr. João Crisóstomo, no PAD;
e) conforme consta do depoimento de João Crisóstomo, cujo trecho foi transcrito à peça 305, p. 6, extrai-se que, caso o recorrente tivesse conhecimento do que estava ocorrendo, jamais assinaria os pareceres;
f) não há qualquer nexo de causalidade entre a conduta o recorrente e o resultado, visto que ainda foi possível à Administração Pública a solução da situação;
g) considerando a conduta dos autores, de execução do objeto, ainda que parcial, segundo o TCU, não foi observado o estabelecido no art. 20, 22 e 28 do Decreto-lei 4.657/1942, transcritos à peça 305, p. 11-12;
h)  ao afastar, com base em presunção de que parte do objeto não foi cumprido, o TCU não estabeleceu qualquer possibilidade de verificar as alegações dos autores, até mesmo para evitar o enriquecimento sem causa da administração, visto que a devolução de valores de projetos que estão em efetivo funcionamento está em confronto ao determinou a nova lei;
i) a Lei 13.655/2018 que modificou o Decreto-lei 4.657/1942 deve ser aplicada no presente caso concreto, em especial o art. 20, § único, art. 22 e art. 28, uma vez que a penalidade aplicada ao recorrente é de caráter extremamente sancionador;
Análise
6.2. Os argumentos do recorrente não merecem prosperar, como será demonstrado. O ex-servidor do MMA foi chamado para apresentar suas alegações de defesa em função de (peça 52) irregularidades identificadas na celebração e execução do Convênio 11/2001, que tratou de montagem e implementação de instrumentos técnico-legais para o suporte técnico-administrativo de prefeituras municipais do Estado do Piauí, a saber:
a) as vencedoras de vários certames licitatórios com o objeto similar eram exatamente as mesmas, com valores semelhantes, e com os convênios aprovados pelo mesmo engenheiro, e cujas prestações de contas foram aprovadas pelo mesmo servidor, o que leva a crer em um possível conluio montado entre tais partícipes para o desvio do erário;
b) foram identificados apenas 5 produtos ao invés dos 500 previstos, os quais foram replicados igualmente em todos os municípios envolvidos, sem que tivessem informações e estudos técnicos regionais e locais, que demonstrassem as peculiaridades municipais; 
c) houve fragmentação do objeto dos convênios com o propósito de adoção da modalidade de licitação inapropriada e ilegal para o valor do contrato (de concorrência para tomada de preços) , mas valendo-se da modalidade 'convite' por interpretar serem de obras de engenharia, os serviços realizados; e 
d) emissão de parecer com irregularidades na execução financeira.
6.3. Na instrução de mérito, após a citação do recorrente, foi ratificado que (peça 124) :
a) embora houvesse na prestação de contas do Convênio MMA/SRH 11/2001 cheques referentes aos pagamentos de notas fiscais do Instituto Terra Social - ITS (suposto prestador de serviço) , constatou-se que tais cheques foram emitidos em nome da própria convenente (Fundação Professor João Ramos Pereira das Costa - FPJRPC (peça 124, p. 3) ;
b) apesar disso, ora recorrente sugeriu a aprovação da prestação de contas final apresentada pela FPJRPC, 'Promovendo a respectiva baixa junto ao Siafi e encerrando definitivamente o processo' (peça 33, p. 36-37) , o que resultou na aprovação da prestação de contas do Convênio 11/2001 (peça 33, p. 38) ;  
c) os seguintes Convênios 132/2000, 157/2000, 005/2001, 006/2001 e 011/2001, todos firmados com organizações não governamentais (Peça 33, p. 45-49) , totalizando R$ 3.601.464,00 foram firmados com objetos análogos, tendo sido identificadas irregularidades nos procedimentos licitatórios (fracionamento de despesas, direcionamento, práticas antieconômicas) e na execução do seu objeto;
d) todas as prestações de contas dos referidos convênios foram analisadas e aprovadas financeiramente pelo assessor SRH/GOF Paulo Ramiro Perez Toscano;
e) a Nota Técnica 60/2005, de 19/9/2005 (peça 44, p. 26-29) ponderou que os agentes que aprovaram as prestações de contas, nos seus aspectos técnicos e financeiros, entre eles o ora recorrente, não poderiam ser responsabilizados para fins de ressarcimento ao erário, considerando que seus atos teriam sido revistos em tempo, e suas condutas, ainda que irregulares e coniventes com o conluio relatado, não teriam contribuído diretamente para a configuração do dano;
f) embora não tenha sido incluído nas penalizações, o exame do Relatório Final do PAD 02000.000225/2008-57 (peça 16, p. 35-52; peça 17; peça 18 e peça 19, p. 1-2; peça 51, p. 25) mencionou o ora recorrente como terceirizado que colaborou na prática das irregularidades, razão pela qual foi citado na presente TCE (peça 124, p. 11) ;
g) no processo do Convênio 11/2001, o recorrente emitiu parecer financeiro em 15/3/2002 (peça 33, p. 35-36) , afirmando que a análise dos autos integrantes do referido processo permitiu observar que não havia nada que contrariasse as cláusulas do convênio e a IN/STN 1/97 quanto à sua execução física, o que resultou na aprovação técnica; afirmou ainda que os dados e demonstrativos financeiros constantes do processo, baseando-se na IN/STN 1/97, evidenciavam regularidade na aplicação dos recursos, estando em condições de ser aprovados;
h) havia divergência entre os dados apresentados na relação de pagamentos e os valores efetivamente pagos no Convênio 1/2001, inclusive com saques efetuados pelo próprio emitente dos cheques; de acordo com as notas fiscais e com as relações de pagamentos apresentadas na prestação de contas, a produção de alguns documentos foi atribuída ao Instituto Terra Social, entretanto, segundo as cópias dos cheques, os valores referentes a tais pagamentos foram sacados pela própria FPJRPC (peça 40, p. 42; peça 41, p. 47-49; peça 42, p. 5-6 e 9) .
6.4. A unidade técnica, num primeiro momento, entendendo que a conduta do recorrente não implicara débito, propôs somente a aplicação da multa do art. 58, da lei 8.443/1992, porém, posteriormente, alterou seu posicionamento fundamentada no voto condutor do Acórdão 1723/2016-TCU-Plenário, Rel. Raimundo Carreiro (TC Processo 013.501/2008-8) , que tratou do Convênio MMA/SRH/ 8/1999, para imputar débito e multa ao recorrente, em virtude da aprovação financeira da prestação de contas do Convênio MMA/SRH 011/2001, cuja documentação encontrava-se com irregularidades possíveis de serem verificadas no processo no momento da análise por ele efetuada.
6.5. No voto condutor do acórdão combatido, o relator resumiu a conduta irregular do ora recorrente na omissão em deixar de consignar em seu parecer as seguintes irregularidades (peça 133, p. 8) :
'a) divergência entre os dados apresentados na relação de pagamentos e os valores efetivamente pagos, inclusive com saques efetuados pelo próprio emitente dos cheques, visto que, de acordo com as notas fiscais e com as relações de pagamentos apresentadas na prestação de contas, a produção de alguns documentos foi atribuída ao Instituto Terra Social, sendo que os valores referentes a tais pagamentos foram sacados, segundo as cópias dos cheques apresentados, pela própria convenente (peça 40, p. 42; peça 41, pp. 47-49; peça 42, pp. 5-6 e 9) ;
b) injustificado fracionamento de despesa e classificação indevida do objeto conveniado (elaboração de anteprojetos de lei, termos de referência, editais de licitação, formulários e sistema de armazenamento de dados) como obras e serviços de engenharia, tudo em descompasso com a Lei 8.666, de 21/6/1993, com o claro objetivo de restringir a competitividade do certame mediante o enquadramento de licitações na modalidade de convite, favorecendo, consequentemente, determinadas empresas.'
6.6. Dessa forma, acolheu as alegações do recorrente com relação às irregularidades decorrentes dos procedimentos licitatórios, que eram insuficientes parta fundamentar a responsabilização quanto ao dano, porém, rejeitou com relação à alínea 'a' retro (divergência entre os dados apresentados na relação de pagamentos e os valores efetivamente pagos) . Fundamentou sua conclusão no fato de que o saque de valores do convênio pela própria convenente impede a obrigatória confirmação do nexo causal entre tais quantias e os serviços que elas supostamente teriam remunerado, situação em que o parecer financeiro necessariamente deveria concluir pela reprovação.
6.7. Diante do exposto, não procede a alegação de que teria sido possível à Administração a solução da situação, considerando que a reprovação, ainda que parcial da prestação de contas do Convênio 11/2001 em razão das irregularidades em sua execução financeira - procedimento que poderia impedir a ocorrência do débito -, deixou de ser adotada pelo recorrente.  
6.8. Ao citar trecho isolado da instrução da unidade técnica, o recorrente afirma que em todas as passagens nas quais é mencionado há proposta apenas a multa do art. 58, da Lei 8.443/1992. Não procede essa alegação, considerando que mais adiante, na mesma instrução, a unidade técnica alterou seu posicionamento, conforme reportado no subitem 6.4 retro.   
6.9. A esse respeito, cabe trazer à baila os processos citados pelo recorrente para justificar a não imputação de débito, e ainda, outros nos quais o recorrente foi arrolado como responsável, para demonstrar que, apenas lhe foi imputado débito, em relação às irregularidades na execução financeira do convênio, não reportadas no parecer por ele emitido:
	Processo
	Acórdão condenatório
	Relator
	Observação

	TC Processo 016.501/2007-3
	2020/2019-Pl, 
	Aroldo Cedraz
	O recorrente teve suas contas julgadas irregulares com imputação de debito e multa, tendo em vista divergência entre os dados apresentados na relação de pagamentos e os valores efetivamente pagos, inclusive com saques efetuados pelo próprio emitente dos cheques, visto que, de acordo com as notas fiscais e com as relações de pagamentos apresentadas na prestação de contas, a produção de alguns documentos foi atribuída ao Instituto Terra Social, sendo que os valores referentes a tais pagamentos foram sacados, segundo as cópias dos cheques apresentados, pela própria convenente (peça 31, p. fls. 37-47; peça 32, p. 7-26 e 38-42) ;

	TC Processo 016.524/2007-8
	489/2018-PL
	Aroldo Cedraz
	O recorrente teve suas contas julgadas irregulares com imputação de débito e multa, uma vez que, a partir dos documentos apresentados pela FPJRPC, era possível a esse consultor identificar que a prestação de contas do convênio estava irregular, especialmente à vista dos cheques nominativos à própria Fundação, que em tese serviriam para pagar os serviços da Ceudesp (peça 92, p. 9 do TC Processo 016.524/20017-8) 

	TC Processo 016.531/2007-2
	694/2019-PL
	Aroldo Cedraz
	O recorrente teve suas contas julgadas irregulares com imputação de débito e multa, porque havia despesas (cheques) , sem nexo causal (peça 145, p. 8 do TC Processo 016.531/2007-2) 

	TC Processo 017.162/2007-1
	2011/2019-PL
	Aroldo Cedraz
	O recorrente teve suas alegações de defesa acolhidas e foi excluído da relação processual, uma vez que nesse processo não foi contatado saque de recursos por parte da convenente que justificasse a imputação de débito parcial; a irregularidade ali identificada foi somente a não identificação de fracionamento de despesas, atinente aos procedimentos licitatórios dos quais não participou (peça 113, p. 5-6, do TC Processo 017.162/2007-1) 

	TC Processo 017.166/2007-0
	936/2019-2ª C 
		O recorrente teve suas contas julgadas regulares com ressalva, uma vez que a irregularidade ali imputada foi somente a não identificação de fracionamento de despesas, atinente aos procedimentos licitatórios dos quais não participou. Não foi identificada irregularidade na aprovação financeira da avença, como no presente caso. (peça 108, p. 3-4 do TC Processo 017.166/2007-0) 

	TC Processo 013.501/2008-8
	1723/2016-PL
	Raimundo Carreiro
	O recorrente teve suas contas julgadas irregulares com imputação de débito e multa, tendo em vista que os objetivos no Convênio 8/199 não foram alcançados (peça 112, p. 25 do TC Processo 013.501/2008-8) 

6.10. Como se pode observar, dos 6 processos constantes da tabela, apenas em 2 (TC Processo 017.162/2007-1 e TC Processo 017.166/2007-0) , o recorrente deixou de responder pelo débito, não pela ausência de nexo entre sua ação e o resultado danoso como quis defender, mas, tendo em vista a inexistência, nesses 2 processos, de irregularidade na conduta do recorrente que justificasse a imputação de débito.
6.11. Reforça-se que o débito imputado ao recorrente não diz respeito às irregularidades referentes ao procedimento licitatório que antecedeu a formalização do Convênio, uma vez que ditas irregularidades não são passíveis de imputação de débito. 
6.12. Por outro lado, em todos os processos em que o recorrente emitiu parecer sem o adequado e suficiente exame da execução contábil/financeira dos convênios, conduzindo à proposta de aprovação da prestação de contas com irregularidades na execução financeira, como é o caso da presente TCE, constituiu-se conduta passível de atribuição de responsabilidade pelo débito solidário em relação aos valores impugnados, além de imputação de multa.  
6.13. Em relação à dita absolvição de Paulo Toscano no PAD instaurado para apurar os mesmos fatos tratados na presente TCE, entende-se não assistir razão ao recorrente por serem inaplicáveis a ele, na condição de terceirizado, as sanções da Lei 8.112/1990. Ao contrário da alegação de absolvição, aquele recorrente teve como recomendação da comissão processante o envio de cópia dos autos ao Ministério Público Federal para as medidas que entendesse cabíveis, nos termos do que consta à peça 20, p. 49-50 do TC Processo 016.524/2007-8) :
' (...) No decorrer da apuração, a Comissão verificou que os indiciados contaram com colaboração de terceirizados na prática das irregularidades apuradas neste Processo Administrativo Disciplinar, no caso, os consultores técnicos RUI MELO DE CARVALHO, ITAZJL FONSECA BENÍCIO DOS SANTOS, RA YMUNDO CESAR BANDEIRA DE ALENCAR, LUCIANO DE PETRIBÚ FARIA e PAULO RAMIRO PEREZ TOSCANO
 (...) É cediço que a participação dos mencionados consultores tinha como escopo dar aspecto de legalidade, mediante a fabricação de pareceres favoráveis à celebração dos convênios, inclusive no tocante as prestações de contas finais das convenentes, tidos como irregulares pela Auditoria da Secretaria Federal de Controle Interno. 
Não obstante o esquema montado para a prática das irregularidades nos convênios celebrados no âmbito da Secretaria de Recursos Hídricos do Ministério do Meio Ambiente, que contava com a partição dos sobreditos consultores técnicos, nunca é demais trazer à baila um fato gravíssimo confirmado pelo presidente da convenente Fundação Professor João Ramos Pereira da Costa/CE, em seu depoimento prestado como testemunha neste Processo Disciplinar (fls. 525/527) , onde afirmou que o consultor técnico Rui Melo de Carvalho solicitava do mesmo que assinasse os cheques, com alegação de que necessitava levar o dinheiro para pagamento dos técnicos em Brasília. 
Desse modo, não restando dúvida quanto à participação dos consultores técnicos RUI MELO DE CARVALHO, ITAZIL FONSECA BENÍCIO DOS SANTOS, RAYMUNDO CESAR BANDEIRA DE ALENCAR, LUCIANO DE PETRIBÚ FARIA e PAULO RAMIRO PEREZ TOSCANO nas irregularidades ocorridas nos convênios objetos de apuração neste Processo Administrativo Disciplinar. A conduta dos mesmos deve ser levada ao conhecimento do Ministério Público Federal.'
6.14. Acerca da ação de Improbidade impetrada pelo Ministério Público, o fato de não ter sido arrolado como réu, não têm o condão de isentar sua responsabilidade na presente TCE, conforme já decidido em diversos precedentes deste Tribunal (Acórdão 344/2015-TCU-Plenário, Rel. Walton Alencar Rodrigues, 2.059/2015-Plenário, Rel. Benjamin Zymler e 15.112/2018-TCU-Primeira Câmara, Rel. Vital do Rêgo) .
6.15. Sobre à menção à Lei de Introdução às Normas do Direito Brasileiro (LINDB) , diversamente do alegado pelo recorrente, não se verifica qualquer infringência aos seus dispositivos, uma vez que consta no voto condutor do acórdão recorrido a motivação suficiente para que fosse a ele aplicada a pena de multa, com base no art. 57 da Lei 8.443/1992, e em face da gravidade de sua conduta, quais sejam: 
a) incorporação às razões de decidir das fundamentações da unidade técnica de origem (peça 133, p. 8, item 42) em face dos apontamentos da Secex/CE lançados no relatório do acórdão recorrido (peça 134, p. 38-39, subitens 124.1 a 124.7) ; e
b) identificação de irregularidade relacionada à adequação da conformidade financeira (peça 133, p.8-9, item 44 e 50) . 
6.16. Além disso, inexiste nos autos comprovação documental quanto à existência de obstáculos, dificuldades reais e/ou implicações políticas impactando a conduta do recorrente. 
6.17. Não se pode deixar de mencionar que os múltiplos valores das multas aplicadas aos responsáveis (item 9.7 do acórdão recorrido) refletem que houve, de fato, as dosimetrias quanto à aplicação das penas a cada responsável exigida pela LINDB.
6.18. Cabe registrar ainda que a regra prevista no art. 28 da LINDB, estabelecendo que o agente público só responderá pessoalmente por suas decisões ou opiniões técnicas em caso de dolo ou erro grosseiro não se aplica à responsabilidade financeira por dano ao erário. O dever de indenizar prejuízos aos cofres públicos permanece sujeito à comprovação de dolo ou culpa, sem qualquer gradação, tendo em vista o tratamento constitucional dado à matéria (Art. 37, § 6º da Constituição Federal/1988 (Acórdão 11289/2021-TCU-Primeira Câmara, Rel. Vital do Rêgo, 5850/2021-2ª Câmara, Rel. Augusto Nardes e 5547/2019-1ª Câmara, Rel. Benjamin Zymler) .  
6.19. Assim, cabe a imputação de débito ao recorrente Paulo Ramiro Perez Toscano, considerando que a emissão de parecer de sua responsabilidade sem o adequado exame da execução financeira do Convênio 11/2001 acarretou sua responsabilização pelo débito solidário e a imputação da multa do art. 57, da Lei 8.443/1992, ante a existência de cheques emitidos pela FPJRPC tendo como beneficiária a própria entidade convenente, para pagamentos de notas fiscais expedidas para ITS.
CONCLUSÃO
7. Das análises anteriores, conclui-se que:
 a) não ocorreu a prescrição;
  c) cabe a imputação de débito ao recorrente, considerando que a emissão de parecer de sua responsabilidade sem o adequado exame da execução financeira do Convênio 11/2001, acarretou sua responsabilização pelo débito solidário e a imputação da multa do art. 57, da Lei 8.443/1992. 
7.1. Considerando que os argumentos apresentados pelo recorrente não lograram afastar as irregularidades identificadas pelo Tribunal ao tempo da deliberação ora vergastada, propõe-se o não provimento do recurso de reconsideração.
PROPOSTA DE ENCAMINHAMENTO 
8. Ante o exposto, com fundamento nos artigos 32, inciso I; e 33, da Lei 8.443/1992, submetem-se os autos à consideração superior, com posterior encaminhamento ao Ministério Público junto ao Tribunal de Contas da União e ao Gabinete do Relator, propondo:
a) ratificando anterior posicionamento desta Serur (peça 299) em relação à recorrente T.L. Construtora Ltda., conhecer dos recursos de reconsideração interpostos por T.L. Construtora Ltda., e por Paulo Ramiro Perez Toscano e, no mérito, negar-lhes provimento;
b) comunicar a deliberação que vier a ser proferida por esta Corte aos recorrentes, ao Ministério do Meio Ambiente, à Secretaria de Recursos Hídricos e Ambiente Urbano/MMA, à Procuradoria da República no Estado do Ceará e ao Superior Tribunal de Justiça, fazendo remissão, no caso deste último destinatário, ao Recurso Especial 1556037/CE."
2.	O Ministério Público junto ao TCU - MPTCU manifestou-se de acordo com as conclusões da Serur em ambas as instruções.
	É o Relatório.

8.1. Alexandre Melo Soares (OAB/DF 24.518 e OAB/RS 51.040) e outros, representando Paulo Ramiro Perez Toscano
8.2. Adeilson Amancio dos Santos (8.504/OAB-BA) e outros, representando T. L. Construtora Ltda. Francisco Carlos Silva Bastos Filho (30.254/OAB-BA).

Procurador Sergio Ricardo Costa Caribé

TOMADA DE CONTAS ESPECIAL. FRAUDES NA EXECUÇÃO DE CONVÊNIOS. ELABORAÇÃO FICTÍCIA DE DOCUMENTOS QUE SUPORTARIAM AS PRESTAÇÕES DE CONTAS. RESPONSABILIZAÇÃO DA ENTIDADE CONVENIADA, DAS SUPOSTAS PRESTADORAS DOS SERVIÇOS E DE SERVIDORES E COLABORADORES DO ÓRGÃO CONVENENTE. RECURSOS DE RECONSIDERAÇÃO. INEXISTÊNCIA DE ELEMENTOS APTOS A ALTERAR O MÉRITO DAS IRREGULARIDADES APONTADAS. CONHECIMENTO. NEGATIVA DE PROVIMENTO.

TOMADA DE CONTAS ESPECIAL (TCE)

Secretaria de Recursos (Serur)

Trata-se de recursos de reconsideração interpostos por T.L. Construtora Ltda. e por Paulo Ramiro Perez Toscano contra o Acórdão 478/2019-TCU-Plenário, que, entre outras providências, julgou irregulares suas contas e lhes imputou o pagamento de débitos e multas, em decorrência de irregularidades relacionadas à execução do Convênio 11/2011, celebrado entre a Secretaria de Recursos Hídricos do Ministério do Meio Ambiente e a Fundação Professor João Ramos Pereira da Costa - FPJRPC visando "a montagem e implementação de instrumentos técnico-legais para o suporte técnico-administrativo de prefeituras municipais no Estado do Piauí".
2.	A empresa foi condenada pelo envolvimento em fraudes relacionadas à execução dos serviços pactuados naquele ajuste, mediante conluio formado com outras empresas, com prestadores de serviços e com servidores daquela Pasta, por meio de sua participação em convites diversos promovidos pelo Ministério do Meio Ambiente, os quais possuíam objetivos análogos. Para a execução dos serviços - previstos não apenas neste convênio, mas também nos demais que possuíam objetos similares -, as contratadas elaboraram apenas cinco tipos de documentos, quando deveriam ter sido produzidos quinhentos (cinco documentos para cada um dos vinte municípios de cinco estados) . Os mesmos únicos cinco documentos foram reproduzidos para os cem municípios, alterando-se somente os dados relativos aos nomes das municipalidades e dos convênios envolvidos, sem a efetiva elaboração dos produtos. O débito imputado à T. L. Construtora Ltda. correspondeu aos cheques emitidos em seu favor, pela Convenente, pela suposta prestação de serviços. 
3.	Paulo Ramiro Perez Toscano foi condenado por, na condição de consultor terceirizado, ter emitido o parecer financeiro que resultou na aprovação da prestação de contas do Convênio, sem consignar em seu parecer a "divergência entre os dados apresentados na relação de pagamentos e os valores efetivamente pagos, inclusive com saques efetuados pelo próprio emitente dos cheques, visto que, de acordo com as notas fiscais e com as relações de pagamentos apresentadas na prestação de contas, a produção de alguns documentos foi atribuída ao Instituto Terra Social, sendo que os valores referentes a tais pagamentos foram sacados, segundo as cópias dos cheques apresentados, pela própria convenente." Nos termos do voto condutor da deliberação recorrida, "o saque de valores do convênio pela própria convenente impede a obrigatória confirmação do nexo causal entre tais quantias e os serviços que elas supostamente teriam remunerado, situação em que o parecer financeiro necessariamente deveria concluir pela reprovação, ainda que parcial, da prestação de contas então analisada".
4.	Os recorrentes alegam, em síntese:
a) T.L. Construtora Ltda.: (i) a empresa possuía como sócios Israel Beserra de Farias e Neuma de Fátima Costa de Farias, sendo o primeiro o responsável pela apresentação de defesa perante este Tribunal; (ii) com o falecimento de Israel Beserra de Farias, o processo deveria ser arquivado, não sendo válida a "transferência de responsabilidade" para a outra sócia, que não participou do procedimento instaurado e não exerceu em sua plenitude o contraditório e a ampla defesa; (iii) a sócia foi citada depois de mais de dez anos da ocorrência das infrações; (iv) a empresa foi "mero instrumento para a prática de conduta ilícita dos servidores"; e (v) não consta dos autos comprovação de que a empresa tenha recebido quantias provenientes do erário; 
b) Paulo Ramiro Perez Toscano: (i) teria ocorrido a prescrição; (ii) houve desproporcionalidade da condenação e não foram observados os arts. 20 a 22 da Lei de Introdução às Normas do Direito Brasileiro - LINDB; (iii) os pareceres lavrados no âmbito do MMA e das instâncias técnicas do TCU sugeriram, relativamente a seu nome, no máximo a aplicação de multa, sem responsabilização para ressarcimento; (iv) ele foi absolvido no Processo Administrativo Disciplinar instaurado no MMA e sequer foi réu na respectiva ação de improbidade; e (v) nos autos dos TC 017.162/2007 e TC 017.166/2007, "exatamente idênticos a esta [TCE], conseguiu demonstrar que não tinha qualquer relação com o suposto conluio e entre suas atribuições não estava a análise de processo licitatório". 
5.	A Secretaria de Recursos - Serur e o Ministério Público junto ao TCU - MPTCU, em instruções circunstanciadas transcritas no Relatório, se manifestaram pelo não provimento dos recursos.
6.	Ratifico os despachos em que me manifestei pela admissibilidade dos recursos, porque preenchidos os requisitos de admissibilidade estabelecidos nos arts. 33 da Lei 8.443/1992 e 285 do Regimento Interno.
7.	No mérito, acolho os pareceres e adoto seus fundamentos como minhas razões de decidir, sem prejuízo das considerações a seguir expendidas.
8.	No que diz respeito à pretensão ressarcitória, é de ampla ciência que o Supremo Tribunal Federal - STF, ao apreciar o Recurso Extraordinário - RE 636.886, fixou, em repercussão geral, a tese de que "É prescritível a pretensão de ressarcimento ao erário fundada em acórdão de Tribunal de Contas" (Tema 899) .
9.	Entretanto, esta Corte tem se guiado pelo entendimento de que tal tese diz respeito à fase de execução judicial de deliberação do Tribunal de Contas, tanto assim que, para resolver o caso concreto em que foi delineada, foi necessária a utilização da Lei 6.830/1980, a Lei de Execuções Fiscais, diploma legal evidentemente inaplicável à fase que antecede a formação do título executivo extrajudicial, caracterizada pela atuação do órgão de controle externo até a prolação do acórdão.
10.	Assim, continuam hígidos o posicionamento fixado pelo STF, em 2008, no Mandado de Segurança - MS 26.210, oportunidade em que foi fixada a tese da imprescritibilidade das ações de ressarcimento ao erário, e a Súmula TCU 282, cujo conteúdo é no mesmo sentido.
11.	Quanto à pretensão punitiva, alinho-me aos critérios definidos em incidente de uniformização de jurisprudência, por meio do Acórdão 1441/2016-TCU-Plenário, com supedâneo no Código Civil, que estabelece o prazo de 10 anos para a sua ocorrência, contado a partir da data do fato impugnado e interrompido pelo ato que ordenar a citação, a audiência ou a oitiva da parte.
12.	Relativamente aos argumentos trazidos pela empresa T.L. Construtora Ltda., não há como admitir a ideia de que a empresa teria sido utilizada como instrumento de terceiros para a prática de atos ilícitos, uma vez que ela: (i) participou dos procedimentos que possibilitaram a simulação da execução contratual dos produtos conveniados a cargo da Fundação Professor João Ramos Pereira da Costa para a realização dos serviços tratados nestes autos, bem como em procedimentos similares ocorridos em outros estados da federação; (ii) figurou como beneficiária na distribuição dos "lotes" em que foram divididos os ganhos relativos aos quinhentos documentos que supostamente seriam confeccionados; (iii) recebeu recursos por serviços não prestados, uma vez que os documentos apresentados eram cópias de outros, com mera substituição dos nomes dos municípios e dos convênios a que se referiam; e (iv) os recursos que lhes foram pagos pela Fundação Professor João Ramos Pereira da Costa eram por esta geridos em decorrência de convênio por celebrado com o MMA, instrumento que não retira a natureza pública das verbas transferidas, ainda que sob a tutela de entidade privada.
13.	Da mesma forma, não há qualquer vício na responsabilização da empresa, uma vez que: (i) a empresa T.L. Construtora Ltda., pessoa jurídica, foi regularmente citada, cabendo-lhe apresentar sua defesa no momento próprio, independentemente do sócio que a elaboraria e encaminharia; (ii) não houve a responsabilização indevida de Neuma de Fátima Costa de Farias, pois embora ela tenha sido citada como herdeira de Israel Beserra de Farias, e, naquela condição, tenha sido condenada por meio do Acórdão 478/2019-TCU-Plenário, a condenação foi posteriormente tornada sem efeito, por meio do Acórdão 176/2021-TCU-Plenário, com sua exclusão da relação processual; (iii) não há, portanto, qualquer imputação à pessoa física de Neuma de Fátima Costa de Farias, mas apenas à empresa T.L. Construtora Ltda.
14.	Com relação às replicações trazidas por Paulo Ramiro Perez Toscano: (i) não houve qualquer inobservância à LINDB, uma vez que o responsável não apontou qualquer obstáculo ou real dificuldade relacionada ao exercício de sua função que tenha limitado ou condicionado sua ação, estando devidamente caracterizada a gravidade do ato por ele praticado - aprovação de prestação de contas com flagrante irregularidade; (ii) a afirmação de que os pareceres técnicos teriam sugerido apenas a imputação de multa ao recorrente não é correta, como se verifica na proposta elaborada pela então Secretaria de Controle Externo no Estado do Ceará - Secex/CE, que sugeriu que o responsável fosse responsabilizado solidariamente pelos débitos que mencionou (peça 124, p. 53) . De qualquer forma e ainda que assim não o fosse, as propostas efetuadas pelas áreas técnicas, quer deste Tribunal ou de outras instâncias, não vinculam as deliberações desta Corte; (iii) como bem destacou a instrução da Serur, o PAD instaurado no MMA não o isentou de responsabilidade, uma vez que sequer o alcançou, porque ele não era submetido ao regime da Lei 8.112/1990. Não obstante, a comissão processante recomendou o envio de cópia dos autos ao Ministério Público Federal, assinalando que as irregularidades foram praticadas com sua colaboração; (iv) os TC 017.162/2007 e 017.166/2007, trazidos pelo recorrente como processos que trataram da mesma questão discutida nesta oportunidade, não apresentaram débitos, uma vez que trataram apenas de fraudes a procedimentos licitatórios que não contaram com a participação do ora recorrente, não sendo esperado, portanto, que se adote agora solução análoga à empregada naqueles referenciais.
15.	 Os recursos não devem, portanto, ser providos.
	Ante o exposto, submeto ao colegiado a deliberação que ora lhe proponho.
TCU, Sala das Sessões, em 21 de setembro de 2022.
JORGE OLIVEIRA 
Relator